臺灣嘉義地方法院民事判決　九十年度簡上字第六○號
　　上　訴　人　　甲○○
　　被上訴人　　　乙○○
右當事人間請求確認本票債權不存在事件，上訴人對於中華民國九十年三月二十一日
本院簡易庭九十年度嘉簡字第一○號第一審判決提起上訴，本院判決如左：
    主  文
上訴駁回。
第二審訴訟費用由上訴人負擔。
    事  實
甲、上訴人方面：
一、聲明：求為判決：（一）原判決廢棄。（二）確認被上訴人持有上訴人名義簽發
    如附表所示之本票（下簡稱系爭本票）債權不存在。（三）第一、二審訴訟費用
    由被上訴人負擔。
二、陳述：除與原判決記載相同部分，予以引用外，並補稱：
（一）系爭本票除「簽名」外，其他記載事項、印文皆非上訴人所為，此事實被上訴
      人不否認，並比對筆跡亦證上訴人所言非虛。準此，本件系爭本票即屬所謂「
      空白授權票據」；查票據法第十一條第二項僅係關於善意執票人得為權利之行
      使，及債務人抗辯權之限制規定，亦即我國票據法尚非承認空白授權票據之發
      行。按最高法院七十年七月七日民事庭會議決議意旨，僅承認發票人自行決定
      意思後，再由他人為發票之填寫，並不承認由發票人授權他人自行決定意思之
      所謂「授權行為」。復按最高法院八十年度台上字第三五五號判決：發票人就
      票據上應記載之事項，雖得授權執票人自行填寫，然票據法第十一條第三項規
      定，票據上之記載，除金額外得由原記載人於交付前改寫之，但應於改寫處簽
      名。本此，發票人於票據交付前尚不得自行改寫金額，若發票人以空白票據交
      付，授權執票人於交付後自行填寫金額，自非法之所許。
（二）原審於九十年三月七日庭訊時，證人張滿豐陳述：「（當時本票要填載金額，
      他們是否知道？）他們應該知道。我有告訴他們，金額是以收多少錢的十倍作
      為違約金。」，唯，１、系爭本票總金額為新台幣（下同）一百八十萬元，上
      訴人並未有十八萬元之受領，足見證人所言不實在。２、交付票據時，若已確
      定違約金金額，何以不記載金額？若尚未確定，依前所述，金額非發票人記載
      之票據亦屬無效票據。是以，被上訴人持無效票據主張權利顯非適法。上訴人
      主張本件系爭本票有所謂「空白授權票據」之事實，被上訴人執票據法第十一
      條第二項抗辯渠亦得行使票據權利。查我國票據法對於空白授權票據並無明文
      規定，亦即票據法第十一條第二項並非空白授權票據之規定。業據七十二年五
      月司法院司法業務研究會第三期研究在案。準此，被上訴人執前揭法條規定而
      為抗辯，殊有違誤。
（三）又按以惡意或有重大過失取得票據者，不得享有票據上之權利。無對價或以不
      相當之對價取得票據者，不得享有優於其前手之權利。票據法第十四條定有明
      文。又前開所謂以惡意或有重大過失取得票據者，係指明知或可得而知轉讓票
      據之人，就該票據無權處分而仍予取得者而言。最高法院五十二年台上字第一
      九八七號著有判例。被上訴人曾委請律師函促上訴人履行股票轉讓契約，略以
      ：「...... 甲○○...... 於八十九年一月二十八日與葉君（按被上訴人）簽
      訂中華電信股份有限公司股票轉讓合約書......。」準此，系爭本票乃為擔保
      股票轉讓而交付，被上訴人既自認與上訴人簽訂股票轉讓契約書，即係契約之
      直接當事人，即非所謂善意受讓票據之第三人甚明。被上訴人以渠非當面自上
      訴人收受系爭票據，而主張渠乃善意受讓票據之第三人，殊有違誤。
（四）退步言，被上訴人依票據法第十三條抗辯，亦無理由，蓋本件股票買賣除簽立
      股票轉讓契約書外，尚有特別約定書之簽訂，特別約定書上載明系爭三張本票
      號碼，準此，１、如前所述，被上訴人持有系爭本票，實因渠為股票轉讓契約
      之直接當事人，渠豈非不知本票乃作為擔保之用？（蓋，上訴人既係賣股權，
      則又交付本票，若非擔保又有何用途？）則渠未給付對價而取得系爭本票自明
      。２、系爭本票既為擔保作用，果如被上訴人所稱渠為受讓票據之第三人，則
      迄今實行本票權利所需之違約條件尚未成就，渠之前手即無處分票據之權利，
      被上訴人為契約當事人，於明知前手就該票據無處分權而仍予取得系爭本票，
      依前揭法律明文暨判例意旨，不得享有票據上之權利。
（五）被上訴人以股票轉讓合約書上立合約書人欄只有上訴人簽章，沒被上訴人之簽
      章，主張渠自始即非該契約之直接當事人云云。實則，被上訴人委請律師函促
      上訴人履行前開契約書內容，且函文表明追究一切民、刑事責任之意。準此，
      被上訴人果非前開契約之直接當事人，何來權利為前揭律師函文之主張？
（六）訴外人張豐滿縱違法輾轉將前開轉讓合約書交由被上訴人簽訂，唯被上訴人主
      觀上為契約當事人了然明確。查，本件股票買賣除簽立股票轉讓契約書外，尚
      有特別約定書之簽訂，特別約定書上載明系爭本票號碼。上訴人未曾受領被上
      訴人之買賣價金，被上訴人未支付對價即取得系爭本票明甚。基此，被上訴人
      徒以票據為無因證券等性質，經幾次交易流通方為受讓，主張渠為善意取得系
      爭本票云云，並不足採。
（七）綜上所呈，系爭本票為空白授權票據，票據應載事項之「金額」既未記載，依
      最高法院見解，非法所許，上訴人自得以本票本係無效票據對抗之。又被上訴
      人縱否認直接自上訴人取得本票，唯渠亦自認係股票轉讓契約之直接買受人，
      而上訴人未曾受領渠之買賣價金，渠未支付對價即取得系爭本票明甚；復渠亦
      明知交付本票予渠之人無處分權而仍收受。被上訴人不得享有票據上之權利自
      明。上訴人既尚未自被上訴人收受價金，被上訴人豈得據系爭本票而獲不當利
      益？
三、證據：援用原審之立證方法。
乙、被上訴人方面：被上訴人未於言詞辯論期日到場，據其提出之書狀記載：
一、聲明：求為判決：上訴駁回。
二、陳述：除與原判決記載相同部分，予以引用外，並補稱：
（一）本件系爭本票係上訴人為各項票據應記載事項後親自簽名、蓋章並按指印，其
      真實性當無任何疑義。且縱系爭本票係「空白授權票據」，被上訴人亦得行使
      票據權利，此為票據法第十一條第二項所明定，是被上訴人善意取得當時已具
      備本法所規定應記載事項之系爭票據，而得向發票人即上訴人依票據文義行使
      權利。
（二）又被上訴人是善意取得本件系爭本票，蓋被上訴人確非股票轉讓合約書之直接
      當事人，因股票轉讓合約書上僅有上訴人之簽名蓋章，並無被上訴人之簽名蓋
      章；而被上訴人與證人張滿豐亦素不相識，未曾謀面，更遑論明知或可得而知
      張滿豐就該票據為無權處分，足見被上訴人係善意受讓系爭本票之第三人甚明
      。
（三）再查上訴人未出具任何證明文件足證明系爭本票為擔保之用，況縱系爭本票為
      擔保作用，亦不影響票據無因性原則，蓋票據為「無因證券」，票據行為為不
      要因行為，如票據行為已具備法定要件，其權利即行成立，至其法律行為發生
      之原因為何在所不問，茲系爭本票已具備法定要件，執票人即被上訴人即得依
      票據文義行使權利。
（四）再則上訴人所簽訂之股票轉讓合約書並未明定不得將具有擔保作用的系爭本票
      為轉讓，依票據法原理，如發票人不願票據流通，自得為「禁止轉讓」之記載
      ，限制系爭本票之流通，顯見上訴人若有任何權益受損亦是自己過失所致，豈
      能歸責於被上訴人為惡意受讓系爭本票呢？
（五）票據既係無因證券、流通證券、文義證券，而受讓系爭本票之被上訴人當時又
      無從由系爭本票之外觀知悉系爭本票債務人有何「對人抗辯之事由」，何來謂
      被上訴人是惡意取得系爭本票呢？上訴人既不能舉證被上訴人為惡意取得系爭
      本票，縱上訴人與被上訴人之前手間存有抗辯事由，即所謂上訴人與證人張滿
      豐的股票轉讓合約書違約條件尚未成就，上訴人亦不得以此事由對抗執票人即
      被上訴人，被上訴人當然有理由依票據法第十三條為抗辯。
（六）綜上所述，系爭本票非空白授權票據，是上訴人親自簽立的有效票據，經幾次
      交易流通為被上訴人善意取得，其於票據為流通證券、文義證券、無因證券，
      被上訴人依票據文義，行使票據權利是謂有理。
三、證據：援用原審之立證方法。
    理  由
一、本件被上訴人，未於言詞辯論期日到場，核無民事訴訟法第三百八十六條所列各
    款之情形，爰依上訴人聲請，由其一造辯論而為判決。
二、本件上訴人起訴主張：系爭本票除「簽名」外，其他記載事項、印文皆非上訴人
    所為，是本件系爭本票即屬所謂「空白授權票據」，而我國票據法尚非承認空白
    授權票據之發行。本此，發票人於票據交付前尚不得自行改寫金額，若發票人以
    空白票據交付，授權執票人於交付後自行填寫金額，自非法之所許。又系爭本票
    乃為擔保股票轉讓而交付，被上訴人既自認與上訴人簽訂股票轉讓契約書，即係
    契約之直接當事人，即非所謂善意受讓票據之第三人甚明。被上訴人以渠非當面
    自上訴人收受系爭票據，而主張渠乃善意受讓票據之第三人，亦有違誤。再本件
    股票買賣除簽立股票轉讓契約書外，尚有特別約定書之簽訂，特別約定書上載明
    系爭三張本票號碼。上訴人未曾受領被上訴人之買賣價金，被上訴人未支付對價
    即取得系爭本票明甚。基此，被上訴人徒以票據為無因證券等性質，經幾次交易
    流通方為受讓，主張渠為善意取得系爭本票云云，並不足採。是被上訴人不得享
    有票據上之權利自明等情；被上訴人則以：本件系爭本票係上訴人為各項票據應
    記載事項後親自簽名、蓋章並按指印，其真實性當無任何疑義。且縱系爭本票係
    「空白授權票據」，被上訴人亦得行使票據權利，此為票據法第十一條第二項所
    明定，是被上訴人善意取得當時已具備本法所規定應記載事項之系爭票據，而得
    向發票人即上訴人依票據文義行使權利。又被上訴人是善意取得本件系爭本票，
    蓋被上訴人確非股票轉讓合約書之直接當事人，因股票轉讓合約書上僅有上訴人
    之簽名蓋章，並無被上訴人之簽名蓋章；而被上訴人與證人張滿豐亦素不相識，
    未曾謀面，足見被上訴人係善意受讓系爭本票之第三人甚明。且票據為「無因證
    券」，票據行為為不要因行為，如票據行為已具備法定要件，其權利即行成立，
    至其法律行為發生之原因為何在所不問，茲系爭本票已具備法定要件，執票人即
    被上訴人即得依票據文義行使權利。故系爭本票非空白授權票據，是上訴人親自
    簽立的有效票據，經幾次交易流通為被上訴人善意取得，其於票據為流通證券、
    文義證券、無因證券，被上訴人依票據文義，行使票據權利是謂有理等語資為抗
    辯。
三、按原告有即受確認判決之法律上利益者，得提起確認之訴，民事訴訟法第二百四
    十七條定有明文。所謂即受確認判決之法律上利益，須該法律關係存否在當事人
    間不明確，因其不明確，致原告之權利或其他法律上之地位有不安之危險，此項
    不安之危險，得依確認判決予以除去者。而法律關係不明確，祇須在當事人間主
    觀的不明確為已足，不以客觀之不明確為必要，亦即當事人間曾有爭執時，即有
    保護之必要。而於消極確認之訴，因被告不當之主張，致原告法律上之地位，有
    不安之危險，此不安之危險有以確認判決除去之必要者，即屬有受確認判決之法
    律上利益。本件係因被上訴人持上訴人所簽發如附表所示之系爭本票三張，向本
    院聲請裁定，經本院八十九年度票字第一九九八號裁定准予強制執行乙情，業經
    上訴人提出本院八十九年度票字第一九九八號民事裁定影本一件為證（見原審卷
    第六頁），復經原審依職權調取前開卷宗查明無訛，故本件訴訟之結果，因具有
    確定上訴人所簽發如附表所示系爭本票三張之債權是否存在之目的，上訴人自有
    提起本件確認本票債權不存在訴訟之必要，合先明。
四、上訴人主張系爭本票除「簽名」外，其他記載事項、印文皆非其所為；又系爭本
    票總金額為一百八十萬元，惟上訴人並未有十八萬元之受領，足見證人張滿豐所
    言不實在，且交付票據時，若已確定違約金金額，何以不記載金額？是本件系爭
    本票為所謂「空白授權票據」，屬無效票據之事實，固據證人張滿豐於原審陳述
    ：「（問：當時本票要填載金額，他們是否知道？）他們應該知道。我有告訴他
    們，金額是以收多少錢的十倍作為違約金」等語（見原審卷第六三頁），唯按所
    謂之空白授權票據，係指票據行為人預行簽名於票據之格式紙上，而將票據上應
    記載事項之全部或一部，授權與他人補充完成之未完成票據，故其成立要件須空
    白授權票據行為人有對相對人或第三人授與空白補充權，始足當之。次按空白授
    權票據與使者或本人之機關不同，所謂使者或本人之機關者，係本人之手足或工
    具，為傳達本人已完成之意思表示，或代行本人所決定之意思，以完成本人意思
    表示之表示機關；因此使者或本人之機關，雖係基於本人之「明示」或「默示」
    之授權，但僅在傳達本人已作成之意思表示或表示本人已決定之意思，依該表示
    或意思，而發生本人表示行為之效力；至於空白授權票據之補充權人，基於補充
    權之範圍內，得自己決定意思表示之內容，依自己之意思決定行之，故與使者或
    本人之機關不同（最高法院七十年七月七日七十年度第十八次民事庭會議決議參
    照）。本件上訴人就系爭本票三張並未對訴外人即證人張滿豐授與空白補充權乙
    節，為兩造所不爭執，則系爭本票是否符合上開空白授權票據之要件，即不無疑
    義；而上訴人不惟於原審時具狀表示：「原告（即上訴人）預計出售中華電信公
    司股票，總計一十二張，為擔保原告確實履約，並以每張股票『一十五萬元』計
    算違約金，簽發系爭三張本票：：：」等語（見原審卷第四九頁），甚且於原審
    時到庭陳稱：「（問：何以會簽發這三張本票？）簽本票是為了如果違約要作為
    賠償的損失，簽三張本票是因為我的十二張分成三份出售，分別是二份各五張，
    一份二張」等（見原審卷第六○頁），復參諸其所簽立之股票轉讓合約書上第四
    點記載：「乙方（即上訴人）承諾屆時股票轉讓交割需無條件配合，若有違反（
    含員工中途離職、退休）乙方需賠償甲方一切損失，包括甲方所付申購之股款與
    本申購案有關之費用每張（壹仟股）以新臺幣『壹拾伍萬元整』為賠償金額」，
    顯見上訴人於簽發系爭三張本票時即已知悉系爭本票上將來所填載之金額為其所
    出售每張股票以「一十五萬元』計算甚明，是縱系爭本票上之金額非證人張滿豐
    所填寫，而係由第三人所填寫，然上訴人不過以證人張滿豐或第三人為填寫金額
    之機關，並非授權證人張滿豐或第三人，使其自行決定效果意思，代為票據行為
    而直接對上訴人發生效力，自與所謂「空白授權票據」之授權為票據行為不同。
    是證人張滿豐或第三人不過依照上訴人原先決定之意思，充作填寫金額之機關，
    與上訴人自行填寫金額完成簽發系爭本票之行為無異，是其辯稱：系爭本票未記
    載金額，係屬空白授權票據且為無效票據云云，不足採信。
五、又上訴人主張被上訴人為股票轉讓契約之直接當事人，蓋被上訴人曾委請律師函
    促上訴人履行股票轉讓契約，略以：「：：：甲○○：：：於八十九年一月二十
    八日與葉君（即被上訴人）簽訂中華電信股份有限公司股票轉讓合約書：：：」
    ，固有信義律師事務所八十九年十月二十日八十九年信高字第一八七號函在卷可
    按（見原審卷第一○頁），惟查，上訴人於接獲上函後隨即委請律師函告說明：
    「甲○○先生（即上訴人）與乙○○（即被上訴人）素不相識，未曾謀面，從未
    與葉君簽訂中華電信股份有限公司股票轉讓契約：：：」、「：：：並依張滿豐
    之要求先填妥轉讓文件應填部分（受讓人部分空白約定待取得股票過戶時再填寫
    ），以俾日後取得股票，確實依約將股票轉讓予張滿豐，惟甲○○僅承諾轉讓予
    張滿豐：：：」，有上訴人委請律師所函發之八十九年十一月一日存證信函第二
    三二號附卷可參，而上訴人於原審時亦陳稱：「（問：連同本票、約定書、讓與
    同意書等書面資料，是交給何人？）交給張滿豐」等語（見原審卷第六一頁），
    再參以證人張滿豐於原審時所證述：「（問：這三張本票【指系爭本票】，是否
    原告【即上訴人】交給你的？）是原告自己簽名後交給我的：：：」、「（問：
    你拿到本票，是交給誰？）交給林忠明」、「（問：本件被告【即被上訴人】如
    何取得系爭本票？）我不清楚：：：」等語（見原審卷第六二、六三頁），足見
    被上訴人確非自上訴人處受讓系爭三張本票，即被上訴人非股票轉讓契約之直接
    當事人乙情，堪以認定，是上訴人主張被上訴人為股票轉讓契約之直接當事人，
    不得認係善意受讓票據之第三人云云，殊有違誤。
六、再按票據為無因證券，即票據執票人得不明示其原因所在而主張享有證券上之權
    利，如票據已具備法定要件，其權利即行成立，至其法律行為發生之原因如何，
    在所不問；又票據行為為不要因行為，即不以給付之原因為要素而得成立之行為
    ，凡簽名於票據之人，不問原因為何，均須依票上所載文義負責，除執票人取得
    票據係出於惡意或詐欺外，發票人不得以自己與執票人前手所存抗辯之事由，對
    抗執票人；復按票據行為，為不要因行為，執票人不負證明關於給付之原因之責
    任，如票據債務人主張執票人取得票據出於惡意或詐欺時，則應由該債務人負舉
    證之責，最高法院四十九年台上字第六七八號及六十四年台上字第一五四○號判
    例可資參照。經查，上訴人雖於本院主張系爭本票除「簽名」外，其他記載事項
    、印文皆非其所為，惟上訴人於原審自認系爭本票上之簽名及印意為真正（見原
    審卷第五九頁），且系爭本票上之印章與上訴人之印鑑證明相符，有臺灣省嘉義
    縣民雄鄉戶事務所印鑑證明一紙附卷可稽（見原審卷第四○頁），是系爭本票上
    之簽名及印章確為上訴人所為，應可認定。而系爭本票係經上訴人親自簽名蓋意
    後，連同合約書、切結書、在職證明書、戶籍謄本、識別證正本及身份證影本，
    全部交付予證人張滿豐，張滿豐再交予訴外人林忠明，再由不詳姓名之人轉讓予
    被上訴人，被上訴人非自上訴人處受讓系爭本票之事實，除已如前述外，並據證
    人張滿豐於原審證述綦詳，而依前揭舉證責任分配之原則，應由上訴人就被上訴
    人有惡意或重大過失或詐欺或以無對價或不相當對價取得系爭本票之事實負舉證
    之責，然上訴人均無法舉證以實其說，自難認被上訴人有惡意或重大過失或詐欺
    或以無對價或不相當對價取得系爭本票之情事，是上訴人所指顯屬臆測之詞，殊
    無可採。從而，上訴人既未能舉證證明被上訴人取得系爭本票係出於惡意、重大
    過失或無對價，則上訴人與證人張滿豐間之股票買賣契約，與被上訴人取得系爭
    本票係屬不同之原因關係，被上訴人既係因善意受讓取得系爭本票，已如前述，
    則上訴人究係為何原因交付上開文書正本與證人張滿豐，抑或基於何種原因簽發
    交付系爭本票予證人張滿豐，均與被上訴人無涉，是上訴人自不得依票據法第十
    三條、第十四條為抗辯，其應負給付系爭本票票款之責甚明。原審為被上訴人勝
    訴之判決，於法並無不合，上訴意旨仍執前詞指摘原判決不當，求予廢棄改判，
    為無理由，應駁回其上訴。
七、至於兩造其餘之攻擊或防禦方法，及未經援用之證據，經本院斟酌後，認為均不
    足以影響本判決之結果，自無一一詳予論駁之必要，併此敘明。
八、據上論結，本件上訴應認為無理由，依民事訴訟法第四百三十六條之一第三項、
    第四百四十九條第一項、第七十八條、第三百八十五條第一項前段，判決如主文
    。
中　　　華　　　民　　　國　　九十一　　年　　　四　　　月　　 十八　　 日
~B臺灣嘉義地方法院民事第一庭
~B　　審判長法官　曾文欣
~B　　法　　　官　陳仁智
~B　　法　　　官　黃仁勇
右為正本係照原本作成。
本判決不得上訴。
中　　　華　　　民　　　國　　九十一　　年　　　四　　　月　　 十九　　 日
~B　　書　記　官　沈秀鈴
~F0
~T40
┌──────────────────────────────────────────────────────┐
│本票附表：至清償日止利息按週年利率百分之六計算                                                              │
├─┬─────────┬─────────┬───────┬────────────┬────────┬──┤
│編│　發　　票　　日　│　票  面  金  額　│  到  期  日  │ 利  息  起  算  日     │ 票  據　號　碼 │備考│
│號│　（民　國）　　　│　（新  台  幣）  │　（民國）　　│　　（民　國）　   　   │　　　　　　　　│　　│
├─┼─────────┼─────────┼───────┼────────────┼────────┼──┤
│一│八十九年一月二十八│柒拾伍萬元        │  未      載  │ 八十九年一月二十八日   │ＴＨ二八八九六○│　　│
│  │日                │                  │              │                        │                │    │
├─┼─────────┼─────────┼───────┼────────────┼────────┼──┤
│二│同右              │同右              │  未　　　載  │ 同右                   │ＴＨ二八八九六一│    │
│  │                  │                  │              │                        │                │    │
├─┼─────────┼─────────┼───────┼────────────┼────────┼──┤
│三│同右              │拾萬元          │  未　　　載  │ 同右                   │ＴＨ二八八九六四│    │
│  │                  │                  │              │                        │                │    │
└─┴─────────┴─────────┴───────┴────────────┴────────┴──┘
